臺灣高等法院高雄分院刑事判決
111年度侵上訴字第46號
上  訴  人  臺灣橋頭地方檢察署檢察官
被      告  朱智用


上列上訴人因被告妨害性自主案件，不服臺灣橋頭地方法院111
年度審侵訴字第7號，中華民國111年4月21日第一審判決（起訴
案號：臺灣橋頭地方檢察署110年度偵字第16428號），提起上訴
，本院判決如下：
    主  文
原判決撤銷。
朱智用犯乘機猥褻罪，共貳罪，均累犯，各處有期徒刑柒月。應
執行有期徒刑拾壹月。
    事  實
一、朱智用與代號Ａ男之成年男子（真實姓名年籍詳卷）先前同
    為在法務部矯正署高雄第二監獄（以下稱高雄二監）服刑之
    受刑人，2人並緊鄰而寢，詎朱智用竟為滿足自己色慾，而
    先後為下列犯行：
㈠、朱智用於民國110年5月19日凌晨5、6時許，在位於高雄二監
    義舍20號房內，見同舍房之Ａ男熟睡尚未清醒而不知抗拒之
    際，基於乘機猥褻之犯意，將其下體頂置於側睡之Ａ男肛門
    部位，並以其下體磨蹭Ａ男之臀部及以手撫摸Ａ男之下體而為
    猥褻行為。
㈡、朱智用又於110年5月20日凌晨5時7分許起至同時45分許止（
    起訴書誤繕為5時許），在同上舍房內，見Ａ男服用藥物後熟
    睡而不知抗拒之際，基於乘機猥褻之犯意，先側身以腳跨上
    Ａ男身上後，再以手、腳撫摸趴睡姿勢之Ａ男臀部，並接續多
    次以手抓揉Ａ男之臀部，嗣朱智用再次以腳跨置在Ａ男臀部上
    而為猥褻行為時，因值勤之管理員透過監視器發現有異，前
    往察視，始揭悉上情。
二、案經Ａ男訴由臺灣橋頭地方檢察署檢察官偵查起訴。
    理  由
壹、程序部分：
一、被害人資訊之保護：
　　按性侵害犯罪防治法所稱性侵害犯罪，係指觸犯刑法第221
    條至第227條等及其特別法之罪；行政機關、司法機關及軍
    法機關所製作必須公示之文書，不得揭露被害人之姓名、出
    生年月日、住居所及其他足資識別被害人身分之資訊；前述
    所定其他足資識別被害人身分之資訊，包括被害人照片或影
    像、聲音、住址、親屬姓名或其關係、就讀學校與班級或工
    作場所等個人基本資料，性侵害犯罪防治法第2條第1項、第
    12條第2項、性侵害犯罪防治法施行細則第6條分別定有明文
    。查本件被告朱智用（下稱被告）被訴之罪，係屬性侵害犯
    罪防治法所稱之性侵害犯罪，因判決係屬必須公示之文書，
    為避免被害人之身分遭揭露或推知，爰依上開規定，對於告
    訴人Ａ男之真實年籍姓名資料均予以隱匿（詳見臺灣橋頭地
    方檢察署110年度他字第2131號卷〈下稱他卷〉彌封證物袋）
    ，藉以保護被害人之身分。
二、證據能力部分：
　　本判決所引用具有傳聞性質之證據，業經檢察官、被告於本
    院準備程序及審理時，明示同意有證據能力（見本院卷第82
    、163頁），本院審酌各該證據作成時之客觀環境及條件，
    均無違法不當取證或明顯欠缺信用性情事，作為證據使用皆
    屬適當，依刑事訴訟法第159條之5規定，自有證據能力；其
    餘非供述證據，亦無證據證明係公務員違背法定程序所取得
    或證明力明顯過低之情，且經本院於審判期日合法踐行證據
    調查程序，由當事人互為辯論，業已保障當事人訴訟上程序
    權，均得採為證據。
貳、實體方面
一、認定犯罪事實所憑之證據及理由：　　
㈠、訊據被告於原審及本院審理中均坦承上揭事實不諱(見原審第
    73、74、81、83頁，本院卷第163、167頁)，核與證人即告
    訴人Ａ男（下稱Ａ男）及證人即高雄二監管理員蔡○遠於偵查
    中分別所證述有關被告對Ａ男為乘機猥褻行為均大致相符(見
    他卷第71、73、81頁)，並有高雄二監110年7月21日高二監
    戒字第OOOOOOOOOOO號函暨所檢附被告之受刑人懲罰報告表
    及受刑人違規懲罰意見書、被告及Ａ男之訪談紀錄、受刑人
    懲罰書、Ａ男之收容人輔導紀錄表及就醫紀錄、被告之收容
    人特殊輔導紀錄簿各1份等資料(見他字卷第17至20、32、45
    頁)及高雄二監義舍20號房監視器錄影光碟1片附於彌封卷足
    憑；基此，足認被告上開任意性之自白核與前揭事證相符，
    可堪採為認定被告本案犯罪事實之依據。
㈡、按刑事訴訟法第268條固明定法院不得就未經起訴之犯罪審判
    ，故犯罪是否已經起訴，而為法院應予審判之事項，應以起
    訴書事實欄記載之犯罪事實為準（最高法院102年度台上字
    第639號判決意旨參照）。惟起訴書應記載之犯罪事實，包
    括犯罪構成要件事實及組成之具體「人、事、時、地、物」
    等基本要素，亦即與犯罪成立具有重要關係之基本社會事實
    （最高法院107年度台上字第4875號判決意旨參照）。苟起
    訴之犯罪事實與其他犯罪不致相混淆，足以表明其起訴之範
    圍者，即使記載未盡周延，法院亦不得以其內容簡略而不予
    受理（最高法院102年度台上字第5043號判決意旨參照）。
    從而，法院於不妨害事實同一之範圍內，仍得自由認定事實
    ，適用刑罰，換言之，若其社會事實關係相同，縱犯罪之時
    間、處所、方法、被害法益、行為人人數、犯罪之形式略有
    差異，對於自由認定事實並無影響（最高法院108年度台上
    字第2182號判決意旨參照）。查本件起訴書就被告於110年5
    月20日之犯行，雖與前揭高雄二監義舍20號房監視器錄影光
    碟內容有異，而誤載被告係以「隔著衣服以其下體磨擦Ａ男
    臀部」之方式而為猥褻行為，而未載及如事實欄㈡所載之乘
    機猥褻方式，然其起訴之犯罪事實既與被告其他犯罪不致相
    混淆，且僅係猥褻方法略有差異而已，其社會事實關係仍屬
    相同，揆諸前揭說明，自仍無礙於本院自由認定事實。
㈢、次按刑法第224條之強制猥褻罪，於88年4月21日修正時，已
    自「至使不能抗拒」修正為「違反其意願之方法」為要件，
    僅須以強制方法，足以壓抑被害人之性自主決定權為必要，
    此觀諸立法理由甚明（最高法院著有99年度台上字第6501號
    判決意旨參照）。又刑法所謂其他違反其意願之方法為猥褻
    者，並不以類似強暴、脅迫、恐嚇或催眠術等方法為必要，
    祇要行為人以任何違反被害人意願之方法而為猥褻者，均屬
    之。復按刑法第224條規定之強制猥褻罪，與該法第225條第
    2項規定之乘機猥褻罪之區別，在於行為人是否施用強制力
    及被害人不能抗拒之原因如何造成，倘被害人係因行為人之
    強制力致使對於行為人之猥褻行為不能抗拒，即構成強制猥
    褻罪；若被害人係因心神喪失或其他相類情形，致使行為人
    對其所為之猥褻行為不能抗拒時，則成立乘機猥褻罪。經查
    ，被告於如事實欄㈠、㈡所載之時間，對Ａ男以前述方式為本
    案猥褻犯行，均係趁Ａ男與其在同一舍房內熟睡之際，趁機
    為前述猥褻犯行，此已有前述高雄二監110年7月21日高二監
    戒字第OOOOOOOOOOO號函暨所檢附被告之受刑人懲罰報告表
    及受刑人違規懲罰意見書、舍房監視器錄影光碟可參，可見
    被告所為本案猥褻犯行，均係趁告訴人於熟睡而不知抗拒之
    情形下而為之，應屬明確
㈣、綜上所述，本案事證已臻明確，被告上開乘機猥褻之犯行，
    均洵堪認定，自應依法論科。
二、論罪：
㈠、按所謂猥褻，指客觀上足以刺激或滿足性慾，其內容可與性
    器官、性行為及性文化之描繪與論述聯結，且須以引起普通
    一般人羞恥或厭惡感而侵害性之道德感情，有礙於社會風化
    者為限（司法院大法官釋字第617號大法官會議解釋可資參
    照）。是被告分別於如事欄㈠、㈡所載時地，以生殖器磨蹭Ａ
    男臀部、以手撫摸Ａ男之下體，或手、腳撫摸及抓揉Ａ男臀部
    之行為，自均為猥褻之行為。是核被告就如事實欄㈠、㈡所
    為，均係犯刑法第225條第2項之乘機猥褻罪(共2罪)。又被
    告於如事實欄㈠、㈡所載時、地，係各基於單一犯意，於密
    接時間及同一地點，而有以生殖器磨蹭Ａ男臀部、以手撫摸Ａ
    男之下體，或手、腳撫摸及抓揉Ａ男臀部，侵害同一被害人
    即Ａ男之性自主法益，其各行為之獨立性極為薄弱，依一般
    社會健全觀念，難以強行分開，在刑法評價上，以視為數個
    舉動之接續實行，合為包括之一行為予以評價，較為合理，
    故應各論以接續犯之一罪。至公訴意旨固漏未論及被告如事
    實欄㈡之犯罪事實，惟其社會事實關係仍屬相同，已如前述
    ，是該漏未論及之部分亦為起訴效力所及，本院自應併予審
    理。
㈡、另公訴意旨雖據Ａ男於偵查中之指訴，而認被告為如事實欄㈠
    所示之猥褻犯行時，Ａ男有因之驚醒而推開被告，並遭被告
    強制猥褻之情形，然依現存案卷證據資料，此僅有告訴人片
    面指訴，且亦與上開舍房監視器錄影（110年5月19日凌晨5
    、6時許）光碟，所呈現被告猥褻過程中，Ａ男均側睡未醒之
    內容有異，另亦查無其他積極證據可資為佐，自難僅以Ａ男
    單一之指述，即為不利被告之認定，是故公訴意旨此部分所
    認，容有誤會，惟因起訴之基本社會事實同一，又公訴人已
    於原審審理中當庭更正起訴法條為刑法第225條第2項之乘機
    猥褻罪，並經原審及本院當庭告知被告所涉犯法條規定及罪
    名，已給予被告適當攻擊及防禦之機會，故本院自得依刑事
    訴訟法第300條之規定，變更起訴法條予以審理，附予述明
    。　　
㈢、再者，被告所為如事實欄㈠、㈡所示之乘機猥褻犯行(共2次)
    間，因犯罪時間不同，犯意各別，行為互殊，應予以分論併
    罰。　　
㈣、刑之加重事由：
　　被告前於103年間因竊盜案件，經臺灣高雄地方法院（下稱
    雄院)以104年度審易字第119號判處有期徒刑4月確定；又於
    同年間因施用毒品案件，經雄院以104年度審訴字第593號判
    處有期徒刑10月確定，上開2罪嗣經雄院以105年度聲字第10
    87號裁定定應執行有期徒刑1年確定(下稱甲案）；復於104
    年間因竊盜案件，經雄院以104年度易字第355號判處有期徒
    刑5月、4月、3月，並定應執行有期徒刑10月確定；再於同
    年間因施用毒品案件，經雄院以104年度審訴字第1572號判
    處有期徒刑11月確定；另於同年間因施用毒品案件，經雄院
    以104年度審訴字第1790號判處有期徒刑5月、11月確定；又
    於105年間因竊盜案件，經雄院以105年度審易字第1620號判
    處有期徒刑4月確定；上開4案件嗣經雄院以105年度聲字第4
    562號裁定定應執行有期徒刑2年8月確定（下稱乙案）；上
    開甲、乙2案經接續執行，於107年3月22日縮短刑期假釋出
    監，所餘刑期交付保護管束，迄於107年11月26日因保護管
    束期滿假釋未經撤銷，視為執行完畢等情，有臺灣高等法院
    被告前案紀錄表1份在卷可查（見本院卷第47至55頁）；則
    被告於受前揭有期徒刑執行完畢後，5年以內故意再犯本案
    有期徒刑以上之2罪，均符合刑法第47條第1項之要件，俱應
    論以累犯。復依司法院釋字第775號解釋文及理由意旨，係
    指構成累犯者，不分情節，一律加重最低本刑，於不符合刑
    法第59條所定要件之情形下，致生行為人所受之刑罰超過其
    所應負擔罪責之個案，不符罪刑相當原則、比例原則。於此
    範圍內，在修正前，為避免發生上述罪刑不相當之情形，法
    院就該個案應裁量是否加重最低本刑；依此，該解釋意旨係
    指個案應量處最低法定刑、又無法適用刑法第59條在內減輕
    規定之情形，法院應依此解釋意旨裁量不予加重最低本刑（
    最高法院著有108年度台上字第338號判決意旨可資為參）。
    查本院依被告上開構成累犯之前科，與其本案所犯，罪質及
    被害法益雖屬不相同，然被告卻不思警惕，仍於前案罪刑執
    行完畢後，故意違犯本案乘機猥褻犯罪，顯見被告並未因前
    案而有悔意，對刑罰之反應力顯屬薄弱，且對犯罪顯具有其
    特別惡性，基於助被告重返社會並兼顧社會防衛之考量，並
    參酌司法院大法官釋字第775號解釋意旨，及審酌被告本案
    犯罪情節，暨被告本案犯行與前案犯行均係故意犯之，認對
    被告本案所犯，適用刑法第47條第1項累犯加重之規定，與
    憲法罪刑相當原則、比例原則無違，且尚無司法院釋字第77
    5號解釋意旨所指罪刑不相當之情形，爰依刑法第47條第1項
    之規定，對被告上開所犯2罪，均加重其刑。
參、上訴之論斷：
一、本案經原審適用簡式審判程序，認被告罪證明確而予論罪科
    刑，固非無見。惟查：㈠原判決於「理由欄㈡、㈢㈠」中既已
    敘明所以認定被告於其事實欄㈠所為係乘機猥褻及Ａ男所稱
    「伊當時因驚醒而有推開被告之情形」乙節不可採之理由，
    惟其事實欄㈠中猶仍記載「Ａ男因而驚醒後，其（被告）仍
    壓制Ａ男並隔著衣服以其下體摩擦Ａ男之臀部」等語，事實與
    理由已明顯不符；㈡原判決於其事實欄㈡載述「（被告）並
    隔著衣服以其下體摩擦Ａ男之臀部，並撫摸Ａ男下體（起訴書
    漏載）」等節，惟並未見所以認定該事實之證據，且依前述
    舍房監視器錄影（110年5月20日凌晨）光碟內容所示，Ａ男
    當時係趴睡姿勢，被告則係「先側身以腳跨上Ａ男身上後，
    再以手、腳撫摸趴睡姿勢之Ａ男臀部，並接續多次以手抓揉Ａ
    男之臀部」已如上述，原判決此部分亦有認定事實與證據不
    符之違誤；㈢又被告於原審中雖未能與被害人Ａ男和解，惟於
    本院審理中，則表示因已出獄，希望能賠償Ａ男損害之意，
    其後並於111年11月16日與到庭之Ａ男當庭達成和解，Ａ男亦
    表示願意讓被告分3期賠償，每期均新台幣（下同）1萬元，
    且願原諒被告，希望本院從輕量刑等語，此有本院審判筆錄
    可參（見本院卷167至168頁），而被告亦即於同日依Ａ男所
    指定之帳戶匯入第一期款1萬元，此有匯款單一紙足憑（見
    本院卷第179至181頁），顯見被告尚非毫無悔意，本院為事
    實審之覆審法院，依刑法第57條之規定，自仍應審酌被告於
    本院之犯後態度，是量刑基礎與原審已有不同，原審未及審
    酌被告上開犯後態度及賠償損失等節，因而量以較重之刑，
    本院尚難以維持相同刑度。檢察官以被告均未賠償Ａ男損失
    為由，認原審量刑過輕，請求從重量刑云云，雖無理由，惟
    原判決既有前開可議及未及審酌之處，自應由本院將原判決
    予以撤銷改判。
二、爰審酌被告於入監服刑期間未妥為處理其個人生理上之需求
    ，竟為滿足自己之色慾，利用其與Ａ男同住同一舍房之機會
    ，趁Ａ男於夜間熟睡或服藥後沉睡而不知抗拒之情形下，以
    前述方式對Ａ男為本案乘機猥褻犯行，顯見其漠視Ａ男之身體
    自主權，且無視法律及監所管理規範，並損及Ａ男之身體權
    益，其所為誠屬不該；又被告於犯後之初猶仍以是在與Ａ男
    玩諸詞置辯，無視案發之時均為凌晨時分，Ａ男均仍熟睡中
    ，且無論是否相同之生理性別，對於他人之身體權益本即不
    可侵犯，顯見其仍有恃強凌弱，淡化或合理化其所為之心態
    ，並無可取，惟念及被告於法院審理後終知坦承犯行，態度
    尚可；復考量被告已與Ａ男和解，並賠償第一期款如前述，
    暨對Ａ男所為猥褻行為之動機、目的、手段、時間久暫及Ａ男
    所受身心損害之程度、Ａ男於本案當庭表示之意見；暨衡及
    被告自陳之智識程度、職業、家境等行為人生活狀況（見本
    院卷第169頁）等一切具體情狀，就被告上開所犯2罪，分別
    量處如主文第2項所示之刑。
三、末按數罪併罰之定應執行之刑，係出於刑罰經濟與責罰相當
    之考量，並非予以犯罪行為人不當之利益，為一種特別的量
    刑過程，定應執行刑之宣告，乃對行為人本身及所犯各罪之
    總檢視，除應考量行為人所犯數罪反應出之人格特性，並應
    權衡審酌行為人之責任與整體刑法目的及相關刑事政策，在
    量刑權之法律拘束性原則下，依刑法第51條第5款規定，採
    限制加重原則，以宣告各刑中之最長期為下限，各刑合併之
    刑期為上限，但最長不得逾30年，資為量刑裁量權之外部界
    限，並應受比例原則、平等原則、責罰相當原則、禁止重複
    評價原則等內部界限之支配，使以輕重得宜，罰當其責，俾
    符合法律授與裁量權之目的，以區別數罪併罰與單純數罪之
    不同。被告就事實欄㈠㈡所載犯行共2罪間，犯罪時間集中、
    犯罪態樣類似，被害人同一，實質侵害法益之質與量，均未
    如形式上單從罪數所包含範圍之鉅，如以實質累加之方式定
    應執行刑，其刑度將超過被告行為之不法內涵，有違罪責相
    當性原則；另考量因生命有限，刑罰對受刑人所造成之痛苦
    程度，係隨刑度增加而生加乘效果，而非以等比方式增加，
    以隨罪數增加遞減刑罰之方式，定其應執行刑，已足以評價
    被告行為之不法，爰依前揭規定，就被告人所犯上開2罪，
    定其應執行刑如主文第2項所示。
據上論結，應依刑事訴訟法第369 條第1 項前段、第364 條、第
299 條第1 項前段、第300條，判決如主文。
本案經檢察官張家芳提起公訴，檢察官楊翊妘提起上訴，檢察官
黃彩秀到庭執行職務。
中　　華　　民　　國　　111 　年　　11　　月　　30　　日
                  刑事第五庭    審判長法  官  簡志瑩
                                      法  官  王俊彥
                                      法  官  陳美燕
以上正本證明與原本無異。
如不服本判決應於收受本判決後20日內向本院提出上訴書狀，其
未敘述上訴理由者，並得於提起上訴後20日內向本院補提理由書
狀（均須按他造當事人之人數附繕本）「切勿逕送上級法院」。
中　　華　　民　　國　　111 　年　　11　　月　　30　　日
                                      書記官  洪以珊
附錄本判決論罪科刑法條：
中華民國刑法第225條
對於男女利用其精神、身體障礙、心智缺陷或其他相類之情形，
不能或不知抗拒而為性交者，處3年以上10年以下有期徒刑。
對於男女利用其精神、身體障礙、心智缺陷或其他相類之情形，
不能或不知抗拒而為猥褻之行為者，處6月以上5年以下有期徒刑
。
第1項之未遂犯罰之。